【裁判字號】    98,判,19
【裁判日期】    980115
【裁判案由】    土地增值稅
【裁判全文】
最  高  行  政  法  院  判  決
                                        98年度判字第19號
上  訴  人  甲○○
訴訟代理人  乙○○
被 上訴 人  丙○○○○○
代  表  人  丁○○
上列當事人間土地增值稅事件，上訴人對於中華民國95年11月30
日高雄高等行政法院95年度訴字第681號判決，提起上訴，本院
判決如下：
    主  文
上訴駁回。
上訴審訴訟費用由上訴人負擔。
    理  由
一、本件上訴人甲○○與他人共有坐落雲林縣二崙鄉○○段278-
    3、278-36地號土地，經最高法院89年度台上字第1319號判
    決共有物分割確定，共有人李昆城等人持該確定判決向被上
    訴人所屬虎尾分處申報土地增值稅及向雲林縣西螺地政事務
    所（下稱西螺地政事務所）申請共有物分割登記，上訴人分
    割後取得同段278-68、278-75地號土地（重測後地號變更為
    崙南段934及935地號），被上訴人所屬虎尾分處依法院共有
    物分割判決之面積對上訴人部分核課土地增值稅新臺幣(以
    下同)496,447元，經繳納該增值稅後並於92年1月22日向地
    政機關辦妥共有物分割登記完畢。嗣上訴人於94年11月18日
    向被上訴人所屬虎尾分處申請退還原繳納之土地增值稅款，
    經被上訴人以94年12月5日雲稅土字第0940144360號文函復
    否准，上訴人不服，循序提起本件行政訴訟。
二、上訴人起訴意旨略以：依最高法院89年度臺上字第1319號確
    定判決所分得之土地面積為0.0122公頃，與判決前應有部分
    土地面積相較減少0.004479公頃，此為被上訴人核課土地增
    值稅496,447元之計算基礎。惟該確定判決經西螺地政事務
    所辦理登記時，因92年度地籍重測而中斷，嗣經西螺地政事
    務所重測調處時，係對法院判決分割之修正，則本件登記並
    非依原法院判決分割為之，而係以調處結果作為登記之依據
    ，故上訴人應被核課土地增值稅之計算基礎應為法院判決前
    之面積0.016679公頃，減去最後重測面積0.016660公頃，面
    積差額為0.000019公頃。是被上訴人原增值稅核課處分之基
    礎事實顯屬錯誤，上訴人據以申請退還溢繳之增值稅，自屬
    有理等語，求為撤銷訴願決定及原處分，並請求被上訴人應
    退還溢繳之土地增值稅496,447元。
三、被上訴人則以：依土地稅法第28條規定可知，土地增值稅之
    租稅債權於「土地所有權移轉時」成立，本件係由法院以形
    成判決裁判分割，判決確定時即生分割效力，各共有人不待
    登記即取得分得部分之單獨所有權，又依土地稅法第49條第
    3項及同法第51條第1項規定可知，土地增值稅應於所有權移
    轉登記前繳清始得辦理登記。是以，本件土地增值稅之公法
    上債務於共有物分割判決確定時即成立，而依土地稅法第5
    條之1後段規定，權利人申報移轉現值後由稅捐機關開立繳
    款書之處分時，即負有代為繳納稅捐之義務，無待乎地政機
    關是否已為共有物分割之宣示登記。上訴人所述土地稅法施
    行細則第42條第2項後段規定，究其文義係指土地分割時，
    「分割後」價值與「分割前」價值相比較，價值相等或減少
    者，應如何課徵土地增值稅所為之規定，尚非指土地分割後
    租稅債權始成立。系爭土地分割登記後，雖因地政機關辦理
    重測後各共有人間面積有所增減，惟依財政部67年2月27日
    臺財稅字第31297號、68年8月9日臺財稅字第35521號及83年
    8月29日臺財稅字第831607645號等函解釋規定意旨，尚無稅
    捐稽徵法第21條及第28條規定追繳或退稅之適用。本件上訴
    人以共有物分割判決確定後所發生權利變動之事由，申請退
    還增值稅，尚乏依據等語，資為抗辯。
四、原審斟酌全辯論意旨及調查證據之結果，以：按「分別共有
    土地分割後，各人所取得之土地價值與其分割前應有部分價
    值相等者，免徵土地增值稅；其價值減少者，就其減少部分
    課徵土地增值稅。」為土地稅法施行細則第42條第2項所明
    定。次按土地買賣如在重測公告期滿確定前已依登記簿載面
    積申報現值，並繳納增值稅有案，雖因重測結果面積而有增
    減，無須退補增值稅，亦無須辦理申報，仍應依原填面積辦
    理。至該項土地以後再移轉時，自應以公告確定後之實測面
    積為準，亦為財政部67年2月27日臺財稅字第31297號、68年
    8月9日臺財稅字第35521號及83年8月29日臺財稅字第831606
    745號函釋示在案。上揭函釋係財政部本於行政主管機關之
    地位，就如何貫徹土地稅法第28條規定之執行所為闡明法規
    原意之行政規則，且與母法規定之意旨相符，自得予以援用
    。是以，土地移轉申報現值繳納土地增值稅後，變更所有權
    登記前，因土地辦理修正重測結果面積有增減時，無須退補
    土地增值稅。查分割共有物之訴，係使共有關係變為單獨所
    有，故經分割形成判決確定者，即生共有關係終止及各自取
    得分得部分所有權之效力。最高法院51年臺上字第2641號、
    55年臺上字第1982號判例足資參照。準此，共有物分割判決
    確定時，各共有人已因該判決各自取得分得部分所有權，共
    有關係已不存在，斯時已生權利之變更，則共有土地分割後
    ，各人所取得之土地價值與其分割前應有部分價值相等者，
    固免徵土地增值稅，然其價值減少者，就其減少部分即應課
    徵土地增值稅，此參前揭土地稅法施行細則第42條第2項規
    定即明。本件上訴人與他人共有坐落雲林縣二崙鄉○○段27
    8-3、278-36地號土地，經最高法院89年度臺上字第1319號
    判決共有物分割確定，共有人李昆城等人持該確定判決向被
    上訴人所屬虎尾分處申報土地增值稅及西螺地政事務所申請
    共有物分割登記，並於92年1月22日登記完畢，上訴人分割
    後取得同段278-68、278-75地號土地（重測後地號變更為崙
    南段934及935地號），觀諸卷附之系爭土地登記簿謄本所載
    「登記原因」為「判決分割共有物」，足認本件土地登記係
    依訴外人申請為共有物分割登記，上訴人係因判決共有物分
    割取得系爭土地，委無疑義。上訴人爭執其係因土地重測取
    得系爭土地云云，尚無可採。至上訴人爭執依土地登記簿記
    載其重測後結果所得面積為0.016660公頃，與分割前所有面
    積0.016679相較，僅減少0.000019公頃，足認被上訴人以0.
    004479公頃計徵土地增值稅即有違誤云云。惟查，系爭土地
    係因92年度列為地籍圖重測區，因土地重測實施調處，調處
    結果上訴人系爭土地面積總計為0.016660公頃，此有雲林縣
    西螺地政事務所94年8月12日雲西地二字第0940004355號函
    及前揭土地登記簿謄本足佐，是地籍重測後上訴人系爭土地
    面積固與確定判決不同，然此係因重測實施調處結果，亦即
    其原因在於判決後之重測事實，然此並不影響前已成立應計
    徵之土地增值稅。揆諸首揭規定及函釋意旨，被上訴人核課
    上訴人系爭土地增值稅，即無違誤。另上訴人雖另以其未依
    確定判決取得補償，爭執本件土地登記並非依確定判決而為
    云云。惟前揭確定判決既命補償，至嗣後當事人間達成協議
    未予補償，此為契約自由，與原應計徵土地增值稅亦不相涉
    ，上訴人執此爭執，亦屬無據。故被上訴人依上訴人因共有
    土地分割後，土地價值減少部分核課土地增值稅，核與土地
    稅法施行細則第42條第2項規定相符，自無違誤。從而，被
    上訴人否准上訴人申請退還雲林縣二崙鄉○○段278-3、278
    -36地號共有土地裁判分割現值申報所繳納之土地增值稅496
    ,447元之處分，並無違誤，訴願決定予以維持，亦無不合。
    上訴人起訴求為撤銷訴願決定及原處分，並請求被上訴人應
    退還溢繳之土地增值稅496,447元，為無理由，應予駁回等
    由。資為其判斷之論據。
五、本院按：分割共有物之訴，係使共有關係變為單獨所有，故
    經分割形成判決確定者，即生共有關係終止及各自取得分得
    部分所有權之效力（最高法院51年臺上字第2641號、55年臺
    上字第1982號判例參照）。準此，共有物分割判決確定不待
    辦理登記各共有人即取得分得部分之所有權，地政機關之登
    記僅為處分之要件，並非生效要件，法院就共有物為原物分
    配並命為金錢補償，各共有人取得分得部分之所有權係直接
    基於形成判決之效力，與已否履行金錢補償之義務無關，共
    有人未履行補償給付並不阻斷形成判決所生之分割不動產之
    效力〈司法院（81）秘臺廳（一）字第00855號函參照〉。
    又查依土地稅法第28條及第49條第1項規定意旨，土地增值
    稅之租稅債權係於所有權移轉之合意時即成立，亦非於分割
    登記完畢時始發生。本件上訴人與他人共有坐落雲林縣二崙
    鄉○○段278-3、278-36地號土地，經最高法院89年度臺上
    字第1319號判決共有物分割確定，共有人李昆城等人持該確
    定判決向被上訴人所屬虎尾分處申報土地增值稅及西螺地政
    事務所申請共有物分割登記，並於92年1月22日登記完畢，
    上訴人分割後取得同段278-68、278-75地號土地。嗣因系爭
    土地92年度列為地籍圖重測區，因土地重測實施調處，調處
    結果上訴人系爭土地面積總計為0.016660公頃，此有雲林縣
    西螺地政事務所94年8月12日雲西地二字第0940004355號函
    及前揭土地登記簿謄本足佐，是地籍重測後上訴人系爭土地
    面積固與確定判決不同，然此係因重測實施調處結果，亦即
    其原因在於判決後之重測事實，並不影響前已成立應計徵之
    土地增值稅等由，業經原判決敘明其所憑之證據及得心證之
    事由甚詳，核無不合，上訴意旨猶以：法院形成判決內容計
    有「土地登記並點交」、「對待給付之交付」及「完納規費
    與稅捐」三項，其間具有對價及同時履行之關係，如其中一
    項未完成，形成判決因而未完成而不生效。故土地登記簿上
    之登記之效力已因土地登記規則第100條而弱化，其無法再
    產生形成判決已完成之法律效力。原審法院依據土地登記簿
    上之登記，認定土地增值稅之課徵基礎已存在，顯有重大違
    誤。又本案登記面積並非重測調處之結果，而係以法院形成
    判決依土地登記規則第100條規定之登記，且共有人對待給
    付之未予執行。終而造成上訴人面積與裁判分割前無增減之
    事實，上訴人土地面積既無增減，法院確定判決既未執行，
    上訴人主張溢繳稅額之退還，自屬有據。原審法院誤認此一
    調處係因重測而起，不影響已徵之土地增值稅，並非事實，
    且援引重測相關法規，認事用法顯有違誤等語，求為判決廢
    棄原判決。經核依上開說明，上訴意旨所稱核屬誤解法律之
    歧異見解或係對原審取捨證據認定事實職權行使之爭執，核
    無足取。綜上；原判決駁回上訴人在原審之訴，核無違誤。
    上訴論旨，仍執前詞，指摘原判決違背法令，求予廢棄，為
    無理由，應予駁回。
六、據上論結，本件上訴為無理由。依行政訴訟法第255條第1項
    、第98條第1項前段，判決如主文。
中    華    民    國    98    年    1     月    15    日
                    最高行政法院第七庭
                        審判長法官  藍  獻  林
                              法官  廖  宏  明
                              法官  張  瓊  文
                              法官  姜  素  娥
                              法官  林  文  舟
以  上  正  本  證  明  與  原  本  無  異
中    華    民    國    98    年    1     月    15    日
                              書記官  彭  秀  玲


司法院資訊處製作；財團法人民間司法改革基金會備份。
